臺灣桃園地方法院民事判決　　　　　　 99年度重訴字第394號
原　　　告　李聰達
訴訟代理人　朱容辰律師
被　　　告　黃茂連
　　　　　　黃吳石
　　　　　　楊盛熙
　　　　　　楊麗玉
　　　　　　楊麗卿
　　　　　　楊進益
　　　　　　楊正隆
　　　　　　楊榮裕
　　　　　　楊素貞
　　　　　　楊麗雪
　　　　　　楊麗萍
　　　　　　呂宜瑾
　　　　　　呂宜潗
　　　　　　呂宜儒
　　　　　　楊簡連
共　　　同
訴訟代理人　簡長順律師
上列當事人間塗銷最高限額抵押權事件，本院於民國100 年1 月
11日言詞辯論終結，判決如下：
    主      文
被告楊盛熙、楊麗玉、楊麗卿、楊進益、楊正隆、楊榮裕、楊素
貞、楊麗雪、楊麗萍、呂宜瑾、呂宜潗、呂宜儒、楊簡連應就如
附表一所示設定登記權利人為楊順景之抵押權辦理繼承登記後，
與被告黃茂連共同將如附表一所示最高限額新台幣柒佰萬元之抵
押權予以塗銷。
被告楊盛熙、楊麗玉、楊麗卿、楊進益、楊正隆、楊榮裕、楊素
貞、楊麗雪、楊麗萍、呂宜瑾、呂宜潗、呂宜儒、楊簡連應就如
附表二所示設定登記權利人為楊順景之抵押權辦理繼承登記後，
與被告黃茂連共同將如附表二所示最高限額新台幣貳佰伍拾萬元
之抵押權予以塗銷。
被告楊盛熙、楊麗玉、楊麗卿、楊進益、楊正隆、楊榮裕、楊素
貞、楊麗雪、楊麗萍、呂宜瑾、呂宜潗、呂宜儒、楊簡連應就如
附表三所示設定登記權利人為楊順景之抵押權辦理繼承登記後，
與被告黃吳石共同將如附表三所示最高限額新台幣伍佰陸拾萬
元之抵押權予以塗銷。
被告楊盛熙、楊麗玉、楊麗卿、楊進益、楊正隆、楊榮裕、楊素
貞、楊麗雪、楊麗萍、呂宜瑾、呂宜潗、呂宜儒、楊簡連應就如
附表四所示設定登記權利人為楊順景之抵押權辦理繼承登記後，
與被告黃茂連共同將如附表四所示最高限額新台幣佰貳拾萬元
之抵押權予以塗銷。
被告楊盛熙、楊麗玉、楊麗卿、楊進益、楊正隆、楊榮裕、楊素
貞、楊麗雪、楊麗萍、呂宜瑾、呂宜潗、呂宜儒、楊簡連應就如
附表五所示設定登記權利人為楊順景之抵押權辦理繼承登記後，
與被告黃茂連共同將如附表五所示最高限額新台幣佰萬元之抵
押權予以塗銷。
訴訟費用由被告負擔。
    事實及理由
一、原告主張：坐落桃園縣觀音鄉○○段587 、589 、590 、59
    5 、597 、604 地號土地（下稱系爭土地）原登記債務人即
    訴外人俞光武、張華兒2 人名下，彼二人於民國92年12月31
    日至95年1 月5 日間，前後以系爭土地為債權人即被告黃茂
    連、黃吳石及訴外人楊順景（已死亡，其繼承人為被告楊
    盛熙、楊麗玉、楊麗卿、楊進益、楊正隆、楊榮裕、楊素貞
    、楊麗雪、楊麗萍、呂宜瑾、呂宜潗、呂宜儒、楊簡連等13
    人，下稱楊盛熙等13人）等3 人設定總金額為新台幣（下同
    ）2,130 萬元之最高限額抵押權（詳如附表一至五，下稱系
    爭最高限額抵押權）。而系爭土地係原告與訴外人王上林、
    李正美、李聰敏、陳麒璋、林澄波、孫祥云、陳秀英、林謝
    秀貞、陳純真、李麗玉等人為合夥籌設新美地財團所合資購
    買，準備待將來法令鬆綁後可作為土地開發利用，然因當時
    農地移轉有法令上之限制及兼之投資者眾，為利於後續運作
    ，是經全體投資者與訴外人張華兒、俞光武同意後，將系爭
    土地信託登記於張華兒、俞光武名下。詎張華兒、俞光武違
    背信託契約之約定，竟於92年至95年分5 次將系爭土地用以
    為被告黃茂連、黃吳石及訴外人楊順景等3 人設定總金額
    為2,130 萬元之最高限額抵押權，經原告發覺後已向地檢署
    提起偽造文書與背信之刑事告訴，並提起民事訴訟請求將系
    爭土地移轉登記至原告名下，並獲勝訴判決確定。嗣抵押權
    人即被告聲請拍賣系爭土地，並經本院以96年度執字第2633
    2 號強制執行事件受理中，現原告已依最高法院85年台上字
    第2065號判例要旨將2,130 萬元債務代債務人清償完畢，故
    原告當得依民法第767 條及第881 條之16規定請求抵押權人
    即被告等人塗銷系爭最高限額抵押權等語。並聲明：(一)被告
    楊盛熙、楊麗玉、楊麗卿、楊進益、楊正隆、楊榮裕、楊素
    貞、楊麗雪、楊麗萍、呂宜瑾、呂宜潗、呂宜儒、楊簡連等
    13 人 應於辦理繼承登記後與被告黃茂連共同將如附表一所
    示，地政機關於93年12月31日收文，收文字號為壢登字第61
    1360號所設定之700 萬元最高限額抵押權予以塗銷。(二)被告
    楊盛熙、楊麗玉、楊麗卿、楊進益、楊正隆、楊榮裕、楊素
    貞、楊麗雪、楊麗萍、呂宜瑾、呂宜潗、呂宜儒、楊簡連等
    13人應於辦理繼承登記後與被告黃茂連共同將如附表二所示
    ，地政機關於93年4 月22日收文，收文字號為壢登字第1974
    00號所設定之250 萬元最高限額抵押權予以塗銷。(三)被告楊
    盛熙、楊麗玉、楊麗卿、楊進益、楊正隆、楊榮裕、楊素貞
    、楊麗雪、楊麗萍、呂宜瑾、呂宜潗、呂宜儒、楊簡連等13
    人應於辦理繼承登記後與被告黃吳石共同將如附表三所示
    ，地政機關於94年3 月9 日收文，收文字號為壢登字第1232
    30號所設定之560 萬元最高限額抵押權予以塗銷。(四)被告楊
    盛熙、楊麗玉、楊麗卿、楊進益、楊正隆、楊榮裕、楊素貞
    、楊麗雪、楊麗萍、呂宜瑾、呂宜潗、呂宜儒、楊簡連等13
    人應於辦理繼承登記後與被告黃茂連共同將如附表四所示，
    地政機關於94年3 月9 日收文，收文字號為壢登字第123240
    號所設定之320 萬元最高限額抵押權予以塗銷。(五)被告楊盛
    熙、楊麗玉、楊麗卿、楊進益、楊正隆、楊榮裕、楊素貞、
    楊麗雪、楊麗萍、呂宜瑾、呂宜潗、呂宜儒、楊簡連等13人
    應於辦理繼承登記後與被告黃茂連共同將如附表五所示，地
    政機關於95年1 月5 日收文，收文字號為壢登字第004560號
    所設定之300 萬元最高限額抵押權予以塗銷。
二、被告則以：本件債務尚未全數清償完畢，被告雖已收受原告
    給付之2,130 萬元，然借款人積欠之款項超過最高限額，故
    被告無義務塗銷系爭最高限額抵押權登記等語資為抗辯。並
    聲明：原告之訴駁回。
三、原告主張系爭土地原係原告與訴外人王上林、李正美、李聰
    敏、陳麒璋、林澄波、孫祥云、陳秀英、林謝秀貞、陳純真
    、李麗玉等人為合夥籌設新美地財團所合資購買，信託登記
    於訴外人張華兒、俞光武名下，嗣張華兒、俞光武於92年12
    月31日至95年1 月5 日間，前後以系爭土地為債權人即被告
    黃茂連、黃吳石及訴外人楊順景等3 人設定系爭如附表一
    至五所示之最高限額抵押權，原告發覺後，乃訴請張華兒、
    俞光武將系爭土地所有權移轉登記予原告，經臺灣板橋地方
    法院以95年度重訴字第476 號判決原告勝訴確定，並於96年
    4 月27日以判決移轉為登記原因，辦妥系爭土地之所有權移
    轉登記等情，業經原告提出與其陳述相符之臺灣板橋地方法
    院95年度重訴字第476 號民事判決、確定證明書及系爭土地
    之土地登記第二類謄本等影本為證，並為被告所不爭執，自
    堪信為真正。
四、按「最高限額抵押權所擔保之原債權確定後，於實際債權額
    超過最高限額時，為債務人設定抵押權之第三人，或其他對
    該抵押權之存在有法律上利害關係之人，於清償最高限額為
    度之金額後，得請求塗銷其抵押權，」民法第881 條之16定
    有明文，其立法理由為「最高限額抵押權所擔保之原債權確
    定後，如第三人願代債務人清償債務，既無害於債務人，亦
    無損於債權人，應無不許之理。為債務人設定抵押權之第三
    人，例如物上保證人，或其他對該抵押權之存在有法律上利
    害關係之人，例如後次序抵押權人，於實際債權額超過最高
    限額時，均僅須清償最高限額為度之金額後，即得請求塗銷
    抵押權，爰仿日本民法第三百九十八條之二十二，規定本條
    」。又上開規定雖係於96年3 月28日修正公布時所增訂，並
    明定自公布後6 個月即96年9 月28日施行，然依同年3 月28
    日修正公布，同年9 月28日施行之民法物權編施行法第17條
    規定：「修正之民法第881 條之1 至第881 條之17之規定，
    除第881 條之1 第2 項、第881 條之4 第2 項、第881 條之
    7 之規定外，於民法物權編修正施行前設定之最高限額抵押
    權，亦適用之。」。因此，現行民法第881 條之16規定雖係
    於96年9 月28日始施行，惟有溯及適用之效力，合先敘明。
    經查，本件原告現為系爭土地之所有權人，此有土地登記謄
    本在卷可按，堪認其應為民法第881 條之16所稱「其他對該
    抵押權之存在有法律上利害關係之人」無誤，又本件所設定
    之最高限額抵押權係屬有存續期間約定者，其存續期間分別
    為92年12月30日至93年12月31日（附表一之抵押權）、93年
    4 月21至93年10月30日（附表二之抵押權）、94年3 月7 日
    至95年3 月15日（附表三之抵押權）、94年3 月7 日至95年
    3 月15日（附表四之抵押權）、95年1 月2 日至96年1 月15
    日（附表五之抵押權），此有上開土地登記謄本在卷可參，
    顯然其抵押權存序期間均已屆至，系爭最高限額抵押權所擔
    保之債權自已歸於確定。再本件最高限額抵押權之擔保債權
    總金額合計為2,130 萬元，而原告業已清償被告2,130 萬元
    ，此為被告所不爭執，則原告於清償最高限額為度之金額後
    ，自得本於修正後民法第881 條之16規定，請求抵押權人即
    被告塗銷系爭最高限額抵押權登記，縱債務人張華兒、俞光
    武積欠被告之債務尚未全數清償，此亦應由被告另行對張華
    兒、俞光武求償，而不得據以排除原告請求塗銷被告抵押權
    之權利，被告執此抗辯，實無足採。
五、系爭最高限額抵押權雖因原告所為之清償而歸消滅，惟在消
    滅前，其中一抵押權人即被繼承人楊順景已死亡，而其繼承
    人即被告楊盛熙等13人於繼承開始時，即已因繼承而取得系
    爭最高限額抵押權，故被告楊盛熙等13人實已為抵押權人，
    為貫徹我民法對於因繼承於登記前已取得之不動產物權，採
    相對登記主義，非經登記不得處分之登記要件主義之本旨，
    自應先由被告楊盛熙等13人就本件最高限額抵押權辦理繼承
    登記後，始得准許為塗銷登記，故原告請求被告楊盛熙等13
    人應就如附表一至五所示設立登記權利人為楊順景之最高限
    額抵押權辦理繼承登記等語，亦屬有據，應予准許。
六、綜上所述，系爭最高限額抵押權業經對該抵押權之存在有法
    律上利害關係之原告清償最高限額總金額2,130 萬元，則原
    告依據民法第881 條之16規定，訴請被告楊盛熙等13人辦理
    繼承登記後，與被告黃茂連共同將如附表一、二、四、五所
    示最高限額抵押權予以塗銷，另與被告黃吳石共同將如附
    表三所示之最高限額抵押權予以塗銷，於法洵屬有據，應予
    准許。
七、結論：本件原告之訴為有理由，爰依民事訴訟法第78條，判
    決如主文。
中    華    民    國    100     年    1     月    21  日

                  民事第二庭    法  官  劉佩宜
以上正本係照原本作成。
如對本判決上訴，須於判決送達後 20 日內向本院提出上訴狀。
如委任律師提起上訴者，應一併繳納上訴審裁判費。
中    華    民    國    100     年    1     月    21  日
                                書記官  洪千棻